臺灣高等法院高雄分院民事判決
111年度上字第43號
上  訴  人  安維斯汽車租賃股份有限公司

法定代理人  彭仕邦  
訴訟代理人  游豐賓  
被上訴人    李朱茂  

訴訟代理人  陳永祥律師
上列當事人間請求返還車輛事件，上訴人對於中華民國110年12
月30日臺灣橋頭地方法院109年度訴字第369號第一審判決提起上
訴，並為訴之擴張，本院於111年11月30日言詞辯論終結，判決
如下：
    主      文
上訴及擴張之訴均駁回。
第二審訴訟費用由上訴人負擔。
    事實及理由
一、按第二審訴之變更或追加，非經他造同意，不得為之，但請
    求之基礎事實同一、擴張或減縮應受判決事項之聲明者，不
    在此限，民事訴訟法第446 條第1項及第255 條第1 項第2、
    3款定有明文。本件上訴人於原審主張被上訴人明知車牌號
    碼000-0000號自用小客車（BMW牌、X6型，下稱系爭車輛）
    為其所有，仍自訴外人林錞蓁處受讓渡系爭車輛，已侵害其
    所有權，依民法第184條第1項前段規定請求被上訴人賠償新
    臺幣（下同）140萬元。經原審判決後，以被上訴人係與林
    錞蓁共同侵害系爭車輛所有權，追加依民法第185條規定，
    併擴張聲明而請求被上訴人應與林錞蓁連帶賠償2,418,000
    元（本院卷第11頁）。則其追加之訴與原訴均本於被上訴人
    受讓系爭車輛之侵權行為損害賠償而為請求，或單純為上訴
    聲明請求金額之擴張，其原因事實在社會生活上具有共通性
    及關聯性，而就原請求之訴訟及證據資料，於追加之訴得加
    以利用，且無害於被上訴人程序權之保障，依訴訟經濟原則
    ，自宜利用同一訴訟程序審理，俾一次解決紛爭，堪認追加
    之訴與原訴請求之基礎事實同一，或為擴張應受判決事項之
    聲明，上訴人為訴之追加，無庸得被上訴人之同意，應予准
    許。
二、上訴人主張：林錞蓁前以其所經營之華翰科技股份有限公司
    （下稱華翰公司）名義，向伊承租系爭車輛，雙方約定租賃
    期限自民國103年7月17日起至108年7月16日止，並簽立車輛
    租賃契約書（下稱系爭契約）為據。詎林錞蓁竟基於侵占之
    犯意，將系爭車輛轉讓予代其支付履約保證金，且簽立載明
    該車係附條件買賣或動產抵押貸款標的物之汽車讓渡書（下
    稱系爭讓渡書），而明知林錞蓁並未取得車輛所有權之被上
    訴人，其已故意或重大過失而共同侵害伊對系爭車輛之所有
    權。嗣系爭車輛於被上訴人接管期間遭不明人士取走，且其
    又未報警或採取其他保全行為，使伊無法追索以主張權利，
    被上訴人於此自有過失，自應賠償伊所受車價之損害，爰依
    民法第184條第1項前段、第185條規定提起本件訴訟。聲明
    ：㈠被上訴人應給付上訴人140萬元；㈡願供擔保請准宣告假
    執行。
三、被上訴人則以：伊與林錞蓁簽立系爭讓渡書之真意，係以系
    爭車輛供作其向伊借款200萬元之擔保而非買賣，而伊同意
    林錞蓁以系爭車輛供作擔保，實係誤認其以租購方式購得之
    系爭車輛，與一般以銀行貸款方式購得者無異而有實際處分
    權，且伊於上訴人提起本件訴訟前，亦不知渠等間就系爭車
    輛有不得轉租、質押、出賣暨其他法律或事實處分行為之約
    定，伊並無因明知或重大過失而不知林錞蓁無讓與權利之情
    形。又系爭車輛早於104年4月間即已遭林錞蓁之不明債權人
    取走，伊自該時起即喪失債權擔保之系爭車輛，且林錞蓁亦
    未清償借款，伊已因此受有損害，況伊係因擔保債權而為自
    己利益占有系爭車輛，對上訴人原不負何保管義務，自無再
    負侵權行為責任之理。縱認伊所為該當侵權行為，惟上訴人
    至遲於檢察官偵查中之106年7月26日即知有損害及賠償義務
    人存在，卻遲至108年9月17日始對伊提起本件訴訟，其請求
    權已罹於時效而不得請求等語，資為抗辯。
四、原審為上訴人敗訴之判決，上訴人不服提起上訴，並為訴之
    追加及擴張，聲明：㈠原判決廢棄；㈡被上訴人應給付上訴人
    140萬元；㈢被上訴人應再給付上訴人1,018,000元及自上訴
    狀繕本送達翌日起至清償日止，按年息5%計算之利息；㈣願
    供擔保請准宣告假執行。被上訴人答辯聲明：㈠上訴及擴張
    之訴均駁回；㈡如受不利判決，願供擔保請准免為假執行之
    宣告。
五、兩造不爭執事項為：
  ㈠林錞蓁於103年7月17日以其所經營之華翰公司名義向上訴人
    承租系爭車輛，雙方約定租賃期限自103年7月17日起至108
    年7月16日止，被上訴人並代林錞蓁支付保證金75萬元予上
    訴人。
  ㈡林錞蓁於103年7月18日與被上訴人簽立系爭讓渡書，並將系
    爭車輛交付被上訴人占有，惟系爭車輛業於104年4月間為不
    知名人士拖走。
六、茲就兩造之爭點及本院之判斷，分述如下：
    本件兩造爭點為上訴人得否依侵權行為之法律關係請求上訴
    人賠償如上訴聲明所示金額乙點，敘述如下：
　㈠林錞蓁讓渡系爭車輛予上訴人部分　　　
  　上訴人主張被上訴人明知林錞蓁並未取得系爭車輛所有權仍
    予受讓，已與林錞蓁共同侵害伊對系爭車輛之所有權，自應
    為其侵權行為連帶賠償伊所受車價之損害云云，被上訴人業
    予否認，並以時效抗辯。而查：
　⑴按消滅時效，自請求權可行使時起算；因侵權行為所生之損
    害賠償請求權，自請求權人知有損害及賠償義務人時起，2
    年間不行使而消滅，民法第128 條前段、197 條第1 項前段
    分別定有明文。又關於侵權行為損害賠償請求權之消滅時效
    ，應以請求權人實際知悉損害及賠償義務人時起算，非以知
    悉賠償義務人因侵權行為所構成之犯罪行為經檢察官起訴，
    或法院判決有罪為準，最高法院72年台上字第738 號著有判
    例可參。是請求權人若主觀上認其有損害及知悉為損害之人
    即賠償義務人時，即起算時效。　
　⑵上訴人前就林錞蓁違約未返還系爭車輛已對之提出侵占告訴
    （下稱系爭刑案），經台灣高雄地方檢察署以105年度偵字
    第17440號受理後，該署檢察事務官於106年7月26日進行調
    查時，上訴人已派告訴代理人范文樺到場應訊，而當日並未
    行隔離訊問，林錞蓁於庭訊中已稱：「伊在車廠取得系爭車
    輛時即將之交予知悉該車係權利車之張良寶，再由其交予借
    款予伊且亦知悉此情之被上訴人，並簽立系爭讓渡書」等語
    ，而范文樺於事務官就此詢問其意見時即稱：「那剛剛聽林
    小姐的部分是不是請檢事官審酌這邊是不是傳訊張良寶跟李
    朱茂等人來做說明，因為這似乎有共同詐欺的問題」等語，
    此經本院調閱系爭刑案卷宗查明無訛，且有當日庭訊內容譯
    文可憑（本院卷第182至191頁）。是上訴人之代理人於斯時
    既已知悉林錞蓁因借款而將系爭車輛讓渡予知悉上情之被上
    訴人的事實，並因此向檢察事務官表示渠等涉有共同詐欺之
    嫌而請求傳訊，上訴人自已實際知悉其於本件主張之損害及
    賠償義務人。則揆諸前揭說明，該侵權行為損害賠償請求權
    之2年消滅時效，即應從上開時日起算，計至108年7月25日
    時止。惟上訴人於知悉後卻遲至108年9月19日始提起本件訴
    訟，有起訴狀收文印戳可稽（雄院補字卷第9頁），而上訴
    人並未舉證曾有中斷時效或請求行使障礙等事實，依上開規
    定，其所指林錞蓁讓渡車輛有關被上訴人之侵權行為損害賠
    償請求權部分，自已罹於2 年之時效，被上訴人所辯，應屬
    可採。
　⑶上訴人固主張被上訴人就上開讓渡車輛之侵害行為部分，應
    賠償其車價之損害云云。惟上訴人就此部分於108年9月19日
    對被上訴人起訴請求時，所據之侵權行為損害賠償請求權已
    罹於時效，被上訴人依法得拒絕給付。從而上訴人於此依民
    法第184條第1項前段、第185條規定，請求被上訴人應給付
    如上訴聲明所示金額，即屬無據。
　㈡系爭車輛遭不明人士取走部分：　
    上訴人固主張被上訴人受讓系爭車輛後，因其過失遭不明人
    士取走，致其無法追索取回，應負過失侵權行為責任云云，
    已為被上訴人否認。而查：　
　⑴林錞蓁係因有資金需求而透過友人介紹結識訴外人張良寶，
    表示欲以購買租賃車作擔保之方式向被上訴人借款，被上訴
    人應允後，即出資並委託張良寶匯款65萬元暨交付現金10萬
    元予上訴人作為保證金，林錞蓁即與上訴人簽立系爭契約及
    汽車買賣合約書，以附條件買賣（俗稱租購）方式於103年7
    月17日取得系爭車輛，並於翌日與被上訴人訂立系爭讓渡書
    ，逕處分系爭車輛作為擔保而借貸200 萬元，而林錞蓁因此
    所涉侵占罪，已經台灣高雄地方法院106年度易字第872號（
    下稱雄院872號判決）判處有期徒刑6月，且經本院判決駁回
    林錞蓁之上訴確定，此經本院查閱系爭刑案卷宗無訛，且有
    雄院872號判決可稽（雄院卷第13至31頁），堪認屬實。另
    張良寶於系爭刑案偵查中已證稱：「我是做房地二胎的放款
    業者，林錞蓁來借款，我說要有擔保品才能借，他說可以提
    供二台車子做擔保，我才去找被上訴人問他要不要承作..交
    車當天我去車商那等，再開給被上訴人」等語（系爭刑案偵
    卷第65頁），顯見林錞蓁係因有資金需求，為向金主之被上
    訴人提出借款擔保品，始向上訴人辦理租購系爭車輛，故其
    自始即係欲處分系爭車輛為質而為本件交易甚明。
  ⑵又林錞蓁於系爭刑案偵查中已稱：「被上訴人就整件事情都
    有參與，他知道系爭車輛為權利車，車子在BMW廠時就由他
    們牽走，包括所有契約文件都在車上，我一直沒有接觸到車
    子」等語，有上開庭訊內容譯文可憑（本院卷第187至188頁
    ），且被上訴人與林錞蓁所定系爭讓渡書第4 條已明訂：「
    本車係附條件買賣或動產抵押貸款之標的物，讓渡予乙方（
    即被上訴人）權利行駛、保管及全權處理」，系爭車輛之行
    車執照亦載明該車為租賃小客車、車主為上訴人、租用人為
    華翰公司、租賃到期日為108年7月16日，有系爭讓渡書、行
    車執照足稽（雄院卷第67至68頁），其自清楚系爭車輛之來
    歷與所有權歸屬。則被上訴人既明知林錞蓁租購系爭車輛之
    目的係為供向其借款之擔保，且其為使無支付能力之林錞蓁
    順利取得車輛，乃先為之交付租購保證金予上訴人，其對林
    錞蓁處分系爭車輛為質所為之侵占行為，自已予助力以促成
    其侵權行為之實施，應足成立共同侵權行為。
　⑶上訴人固主張被上訴人受讓系爭車輛後，因其過失而遭不明
    人士取走，致其無法追索取回，應再對之負過失侵權行為責
    任云云。惟被上訴人就林錞蓁侵占系爭車輛之行為已成立共
    同侵權行為，且符上訴人之主張，故其於斯時即應對上訴人
    共負侵權行為損害賠償責任，則被上訴人前既已因林錞蓁讓
    渡系爭車輛而侵害上訴人對系爭車輛之所有權，此後其於系
    爭車輛之占有，亦僅為侵害狀態之延續，縱該車嗣遭人取走
    ，亦無由再對上訴人構成第二次侵害，且被上訴人對上訴人
    並不負何契約或保管義務，上訴人此部分主張並無理由。
七、綜上所述，被上訴人依侵權行為之法律關係，請求上訴人給
    付140萬元本息，為無理由，應予駁回。原審就此為上訴人
    敗訴之判決，理由雖有不同，但結論並無二致，仍應予維持
    。上訴論旨指摘原判決不當，求予廢棄改判，為無理由，應
    駁回其上訴。又上訴人於本院擴張請求被上訴人給付1,018,
    000元本息，為無理由，應予駁回。另本件事證已臻明確，
    兩造其餘之攻擊或防禦方法及所用之證據，經本院斟酌後，
    認為均不足以影響本判決之結果，爰不逐一論列，併此敘明
    。
八、據上論結，本件上訴及擴張之訴均為無理由，判決如主文。
中　　華　　民　　國　　111 　年　　12　　月　　14　　日
                            民事第二庭   
                                審判長法  官  黃國川　　
                                      法  官  何佩陵　　
                                      法  官  黃宏欽
以上正本證明與原本無異。
如對本判決上訴，須於判決送達後20日內向本院提出上訴狀，其
未表明上訴理由者，應於上訴後20日內向本院提出上訴理由書（
均須按他造當事人之人數附繕本）。上訴時應提出委任律師或具
有律師資格之人之委任狀，並依附註條文規定辦理。如委任律師
提起上訴者，應一併繳納上訴審裁判費。　
中　　華　　民　　國　　111 　年　　12　　月　　14　　日
                                      書記官  梁美姿
附註：
民事訴訟法第466 條之1 ：
對於第二審判決上訴，上訴人應委任律師為訴訟代理人，但上訴
人或其法定代理人具有律師資格者，不在此限。
上訴人之配偶、三親等內之血親、二親等內之姻親，或上訴人為
法人、中央或地方機關時，其所屬專任人員具有律師資格並經法
院認適當者，亦得為第三審訴訟代理人。
第1 項但書及第2 項情形，應於提起上訴或委任時釋明之。